臺灣高等法院刑事裁定
110年度毒抗字第1226號
抗  告  人
即  被  告  阮至誠


上列抗告人因違反毒品危害防制條例案件，不服臺灣新北地方法
院110年度毒聲字第1086號，中華民國110年6月29日裁定（聲請
案號：臺灣新北地方檢察署110年度聲觀字第930號、110年度毒
偵字第1823號），提起抗告，本院裁定如下：
    主  文
抗告駁回。
    理  由
一、原裁定意旨略以：抗告人即被告甲○○基於施用第二級毒品之
    犯意，於民國109年3月8日22時許，在新北市○○區○○路00號9
    樓內，以將第二級毒品甲基安非他命放置玻璃球吸食器內燒
    烤吸食煙霧之方式，施用第二級毒品甲基安非他命1次之事
    實，業據被告於警詢、偵查中坦承不諱（見臺灣新北地方檢
    察署109年度毒偵字第2796號卷〈下稱毒偵2796號卷〉第5、6
    、16頁），而其經警採集之尿液檢體，經台灣尖端先進生技
    醫藥股份有限公司以EIA酵素免疫分析法進行初步檢驗，並
    以GC/MS氣相層析質譜儀法進行確認檢驗結果，確呈安非他
    命、甲基安非他命陽性反應之事實，有臺北市政府警察局偵
    辦毒品案件尿液檢體委驗單（尿液檢體編號135696號）、台
    灣尖端先進生技醫藥股份有限公司109年3月24日濫用藥物檢
    驗報告（尿液檢體編號135696號）各1份在卷可稽（見毒偵2
    796號卷第8至10頁）。被告於本案前繫屬本院109年度上易
    字第2180號之程序中，具狀辯稱略以：伊本案為警緝獲後之
    採尿程序並不合法，伊否認犯罪云云（見本院109年度上易
    字第2180號卷第15至19頁）。惟查本案係源於臺北市政府警
    察局松山分局員警於109年3月10日14時許，持本院核發之搜
    索票至新北市○○區○○路00號9樓執行搜索、勘察，因而逮獲
    因違反毒品危害防制條例案件遭通緝之被告，並將被告帶回
    警局，嗣員警徵得被告之同意，採得其尿液檢體，且該尿液
    確為被告親自排放封緘等情，有被告警詢筆錄、詢問筆錄、
    勘察採證同意書及上開尿液檢體委驗單在卷可稽（見毒偵27
    96號卷第5至8、16頁）；再參被告於採尿日後約2月餘之109
    年5月21日，亦具狀陳明：伊因109年3月於松山分局遭警查
    獲涉案毒品罪在五股區五福路77號9樓，警方移送新北地檢
    署採尿，在執刑期間深思悔悟，期盼地檢署檢座能儘快審理
    案件，讓伊早日服刑完畢，返家侍親等意（見毒偵2796號第
    26至28頁），而未質疑採尿過程之合法性，可徵其本案係自
    願同意採尿，尚非出於強暴、脅迫、利誘、詐欺或其他公權
    力之不當施壓所為之同意。是被告辯稱員警違法強制採尿並
    否認犯罪云云，核不足採。據上，被告確有本案施用第二級
    毒品甲基安非他命之犯行無誤。又被告前於98年間因施用毒
    品案件，經原審以98年度毒聲字第697 號裁定送觀察、勒戒
    後，認無繼續施用毒品之傾向，於98年7月30日執行完畢釋
    放出所，並由臺灣板橋地方法院檢察署（現更名為臺灣新北
    地方檢察署，下稱新北地檢署）檢察官以98年度毒偵字第26
    84號為不起訴處分確定；其後均未再因施用毒品案受觀察、
    勒戒或強制戒治之執行等情，有該不起訴處分書、本院被告
    前案紀錄表在卷可參。被告本件於109年3月8日再度施用第
    二級毒品甲基安非他命，核屬其在最近1次觀察、勒戒執行
    完畢釋放後，3年後再犯者；而被告曾於偵查中到庭陳述，
    是檢察官審酌被告所述及本案全情，參以被告另因施用第二
    級毒品、販賣第二級毒品等案件，分別為法院判決科刑確定
    並執行完畢，有上開前案紀錄表可佐，認不適於緩起訴附命
    戒癮治療，而依毒品危害防制條例第20條第1項、第3項規定
    ，向原審聲請觀察、勒戒，屬其合法適當之裁量。從而，本
    件聲請核無不合，應予准許，爰裁定被告令入勒戒處所觀察
    、勒戒等語。
二、抗告意旨略以：被告於109年3月10日14時許遭警方持搜索票
    執行公務，因被告當時為毒品案遭通緝，故警方將被告帶回
    歸案，當天並未扣得任何違禁物，確因被告是通緝身分而強
    制採尿，原審未綜合判斷被告當時所處情況，是否有可能係
    被迫同意，是本案採尿程序違法。又本案檢察官未為合義務
    性裁量，原裁定未予慮及，且未保障被告之聽審權，是原裁
    定難認允當。被告為警查獲後，即坦承犯行，且始終有正當
    工作20餘年，有能力及意願自行支付戒癮治療之緩起訴處分
    云云。
三、按被告行為後，毒品危害防制條例業經總統於109年1月15日
    以華總一義字第10900004091號令修正公布第2、4、9、11、
    15、17至20、21、23、24、27、28、32之1、33之1、34、36
    條條文，並增訂第35條之1，除第18、24條施行日期經行政
    院以110年4月15日院臺法字第1100010649號令定自110年5月
    1日施行；第33-1條施行日期經行政院以110年5月18日院臺
    法字第1100015006號令定自110年7月1日施行外，其餘自公
    布後6個月即109年7月15日起生效施行。而依增訂同條例第3
    5條之1第1款、第2款規定「偵查中之案件，由檢察官依修正
    後規定處理」、「審判中之案件，由法院或少年法院（地方
    法院少年法庭）依修正後規定處理」，亦即檢察官就偵查中
    、法院就審判中之施用毒品案件，應依上揭修正後規定處理
    。次按犯毒品危害防制條例第10條之罪者，檢察官應聲請法
    院裁定，或少年法院（地方法院少年法庭）應先裁定令被告
    或少年入勒戒處所觀察、勒戒，其期間不得逾2月；依前項
    規定為觀察、勒戒或強制戒治執行完畢釋放後，3年後再犯
    第10條之罪者，適用前二項之規定。毒品危害防制條例第20
    條第1項、第3項分別定有明文。上開所謂「3年後再犯」，
    只要本次再犯（不論修正施行前、後）距最近1次觀察、勒
    戒或強制戒治執行完畢釋放，已逾3年者，即該當之，不因
    其間有無犯第10條之罪經起訴、判刑或執行而受影響（最高
    法院109年度台上大字第3826號刑事大法庭裁定意旨參照）
    。
四、經查：
　㈠按司法警察官、司法警察之強制採取尿液權力，除屬於依毒
    品危害防制條例第25條規定之應受尿液採驗人，經合法通知
    而無正當理由不到場，或到場而拒絕採驗者，應報請檢察官
    許可外，對於經合法拘提或逮捕到案之犯罪嫌疑人或被告，
    因調查犯罪情形及蒐集證據之必要，祇須於有相當理由認為
    得作為犯罪之證據時，依刑事訴訟法第205條之2之規定，本
    得違反犯罪嫌疑人或被告之意思，強制採尿。此乃不須令狀
    或許可，即得干預其身體之立法特例，係針對犯罪嫌疑人或
    被告頑強地繼續拒絕任意提供尿液之替代方法，俾滿足偵查
    階段之及時蒐證需求，使證據能有效取得，國家刑罰權得以
    實現。此之強制採取尿液，其屬侵入身體而作穿刺性或侵入
    性之身體採證者，因攸關人身不受侵害基本權之保障，學說
    上固有仍須取得令狀而排除在本條授權之外之主張，惟如屬
    一般強迫犯罪嫌疑人或被告自然解尿之方式採尿取證，例如
    警察命犯罪嫌疑人或被告喝水、喝茶或走動等以促其尿意產
    生，待其自然排泄之後再予扣押者，則以合乎刑事訴訟法有
    關告知緘默權之程序即可，依法並無事先取得令狀或許可之
    必要。至於有無相當理由之判斷，則應就犯罪嫌疑之存在及
    使用該證據對待證事實是否具有重要性、且有保全取得之必
    要性等情狀，予以綜合權衡（最高法院107年度台上字第276
    0號判決意旨參照）。查被告前因違反毒品危害防制條例案
    件，經新北地檢署於109年2月27日以新北檢兆執戊緝字第11
    07號發布通緝，嗣於109年3月10日14時許，在新北市○○區○○
    路00號14樓為警緝獲，業據被告於警詢時所自承，並有臺北
    市政府警察局松山分局刑事案件報告書、109年3月10日被告
    於松山分局偵查隊之調查筆錄、本院被告前案紀錄表存卷可
    考，足見本件被告係因案遭通緝後為警逮捕到案，自屬依法
    受逮捕之人。本件警詢筆錄載明被告已受告知刑事訴訟法第
    95條之程序權，並經被告簽名，而被告於警詢時供稱：最後
    一次施用毒品安非他命為109年3月8日22時許，在新北市○○
    區○○路00號9樓等語，則警員因被告存有施用毒品之嫌疑，
    基於調查違反毒品危害防制條例犯罪及蒐集證據之必要性，
    且毒品存在體內之時間相當有限，尿液又是施用毒品情事之
    證據，如未及時採取，證據即有滅失之虞，依案內相關證據
    資料憑以判斷，認有及時採其尿液作為犯罪證據之相當理由
    ，縱使被告拒絕驗尿，司法警察仍得依刑事訴訟法第205條
    之2之規定予以強制採尿（非侵入性），是本件無從認定警
    方有何不法可言。況細繹本件員警詢問被告筆錄：「（問：
    警方採集之尿液是否為你本人同意並簽立採證同意書？警方
    提供尿液空瓶內之尿液是否為你親自排放並當面封緘？）被
    告答：是。是。（問：警詢過程是否同步錄影？是否出於自
    由意識下所為陳述？）被告答：有。是。（問：以上所說是
    否實在？有無意見補充？）被告答：實在。無。」等語（見
    前揭警詢筆錄），顯徵卷內亦無證據證明被告有明確表徵不
    願意採尿或被迫同意採尿之證明，被告亦供陳對採尿程序確
    認無誤，並親簽勘察採證同意書【勘查範圍：尿液】，故無
    從認定警方有何不法可言。稽此，抗告意旨所指本件警方違
    法採尿云云，自非可採。
　㈡被告基於施用第二級毒品甲基安非他命之犯意，於109年3月8
    日22時許，在新北市○○區○○路00號9樓內，以將第二級毒品
    甲基安非他命放置玻璃球吸食器內燒烤吸食煙霧之方式，施
    用第二級毒品甲基安非他命1次之事實，業據被告於警詢、
    偵查中坦承不諱（毒偵2796號卷第5、6、16頁），且其為警
    採集之尿液檢體，經送請台灣尖端先進生技醫藥股份有限公
    司以酵素免疫分析法（EIA）為初步檢驗，並以氣相層析質
    譜儀法（GC/MS）確認檢驗結果後，確呈安非他命（9120ng/
    mL）、甲基安非他命（53200ng/mL）陽性反應，此有該公司
    109年3月24日濫用藥物檢驗報告（尿液檢體編號：135696號
    ）、臺北市政府警察局偵辦毒品案件尿液檢體委驗單（尿液
    檢體編號：135696號）在卷可佐（見毒偵2796號卷第8、10
    頁），以上開雙重檢驗方法作藥物及其代謝產物之定性及定
    量分析，幾乎不會有偽陽性反應，亦即如尿液中未含有毒品
    反應者，即不可能產生因藥物所引起之偽陽性反應，亦經行
    政院衛生署管制藥品管理局（現改制為行政院衛生福利部食
    品藥物管理署）92年6月20日管檢字第0920004713號函示明
    確，足見上開檢驗結果之正確性，況被告於刑事抗告理由狀
    亦坦認有聲請意旨所指之施用第二級毒品犯行，是被告確有
    施用第二級毒品甲基安非他命之事實，已堪認定。
　㈢又被告前於98年間因施用毒品案件，經原審以98年度毒聲字
    第697號裁定送觀察、勒戒後，認無繼續施用毒品之傾向，
    於98年7月30日執行完畢釋放出所，並由新北地檢署檢察官
    以98年度毒偵字第2684號為不起訴處分確定，迄今均未再因
    施用毒品案受觀察、勒戒或強制戒治之執行等情，有本院被
    告前案紀錄表在卷可考，本件被告施用第二級毒品之行為時
    間係109年3月8日22時許，已在其最近一次觀察、勒戒執行
    完畢釋放之98年7月30日，已逾3年，則檢察官綜合考量個案
    具體情形，以被告前因施用毒品案件經觀察、勒戒執行完畢
    後，另再犯施用第二級毒品、販賣第二級等案件，而各經法
    院判處罪刑確定並執行完畢，有本院被告前案紀錄表在卷可
    佐，足認被告缺乏認錯悔悟之心，因認本案不適於機構外之
    處遇，而未選擇為附命完成戒癮治療之緩起訴處分，依法聲
    請裁定將被告送觀察、勒戒，難認有何違法或明顯失當之處
    ，並無抗告意旨所指摘本案檢察官未為合義務性裁量之情形
    。再按毒品危害防制條例規定觀察、勒戒規定，係一種針對
    受處分人將來之危險所為預防、矯正措施之保安處分，目的
    係為斷絕施用毒品者之身癮及心癮，除檢察官審酌個案情形
    ，為附條件之緩起訴處分（同條例第24條第1項），或於犯
    罪未發覺前，自動向行政院衛生署指定之醫療機構請求治療
    ，醫療機構免將請求治療者送法院或檢察機關（同條例第21
    條第1項），凡經檢察官聲請，法院僅得依法裁定令入勒戒
    處所觀察、勒戒，以查其是否仍有施用毒品傾向，並據以斷
    定幫助受處分人澈底戒毒之方法，法院尚無自由斟酌以其他
    方式替代之權。職此，原審詳查後，認被告確有施用第二級
    毒品之行為，裁定應送勒戒處所觀察、勒戒，於法尚無不合
    。
　㈣另觀諸毒品危害防制條例之全文，並無課予檢察官於聲請觀
    察、勒戒裁定前，應訊問被告是否同意觀察、勒戒或應先行
    評估之規定，而是否給予被告為附命條件之緩起訴處分，事
    屬刑事訴訟法第253條之1第1項及第253條之2特別賦予檢察
    官之職權，法院僅得為有限之低密度審查，除檢察官之判斷
    有重大明顯瑕疵，或其裁量權已萎縮至無聲請觀察、勒戒之
    餘地，法院原則上均尊重檢察官職權之行使。是抗告意旨以
    被告有能力及意願為戒癮治療，然檢察官未予附戒癮治療之
    緩起訴云云，於法即屬無據。又該條例並未明定法院須經開
    庭審理程序予被告陳述意見後，方得為觀察、勒戒之裁定，
    此與刑事訴訟法規定羈押、審判程序需先行訊問被告之法定
    程序原則有別，此為立法者依據所涉被告與公益等權益輕重
    ，為各項權衡之立法裁量結果。是原審縱未傳訊、通知被告
    到庭或以書面陳述意見，難謂有何違反正當法律程序或侵害
    被告聽審權之情。況本案檢察事務官於109年5月26日就案情
    詢問被告時，曾問及被告關於本案有沒有其他意見陳述，被
    告則答以家裡還有小孩要養，希望可以輕判，且併案執行等
    語（見毒偵2796號卷第16頁反面），參以被告亦曾於109年5
    月21日經由監所具狀向檢察官陳述意見等情，俱顯見檢察官
    並無剝奪被告陳述意見之情形，從而抗告意旨指摘檢察官及
    原審均未保障被告之聽審權，逕分別為觀察、勒戒之聲請、
    裁定云云，難認有據，併此敘明。
五、綜上所述，檢察官審酌本件各情後，向原審聲請對被告為觀
    察、勒戒，尚難認其裁量有何違法或明顯失當之處。而原審
    依檢察官之聲請，裁定被告應送勒戒處所觀察、勒戒，經核
    其認事用法，並無違誤。被告猶執前詞提起本件抗告，為無
    理由，應予駁回。
據上論斷，應依刑事訴訟法第412條，裁定如主文。
中　　華　　民　　國　　110 　年　　8 　　月　　27　　日
                  刑事第十九庭  審判長法　官  曾淑華
                                      法  官  許文章　
                                      法  官  陳文貴
以上正本證明與原本無異。
不得再抗告。
                                      書記官  俞妙樺
中　　華　　民　　國　　110 　年　　8 　　月　　27　　日